---
title: "Métodos de Análisis de Datos 1 — Unidad 2"
subtitle: "Análisis Exploratorio de Datos (EDA)"
author: "Departamento de Matemática — Universidad Nacional del Sur"
date: "1er Cuatrimestre 2026"
output:
  html_document:
    toc: true
    toc_float: true
    toc_depth: 3
    theme: flatly
    highlight: tango
    number_sections: true
  pdf_document:
    toc: true
    number_sections: true
---

```{r setup, include=FALSE}
knitr::opts_chunk$set(
  echo    = TRUE,
  warning = FALSE,
  message = FALSE,
  fig.width  = 8,
  fig.height = 4.5,
  fig.align  = "center"
)
```

# Configuración inicial

```{r librerias}
library(ggplot2)
library(dplyr)
library(tidyr)
library(corrplot)
library(reshape2)

# Datasets
data(iris)
data(tips, package = "reshape2")   # tips está en reshape2
# También disponible en: tips <- read.csv("https://...")

# Si no tenés reshape2 con tips, usá este bloque:
# tips <- read.csv("https://raw.githubusercontent.com/mwaskom/seaborn-data/master/tips.csv")

head(iris)
```

---

# Clase 8 — Estadística Descriptiva Univariada

## Resumen general con `summary()` y `dplyr`

```{r resumen-general}
summary(iris)
```

```{r resumen-dplyr}
iris %>%
  select(where(is.numeric)) %>%
  summarise(across(everything(), list(
    n      = ~n(),
    media  = ~mean(.),
    mediana= ~median(.),
    desvio = ~sd(.),
    cv     = ~sd(.)/mean(.)*100,
    min    = ~min(.),
    max    = ~max(.)
  ), .names = "{.col}__{.fn}")) %>%
  pivot_longer(everything(),
               names_to  = c("variable", "estadistico"),
               names_sep = "__") %>%
  pivot_wider(names_from = estadistico, values_from = value) %>%
  mutate(across(where(is.numeric), ~round(., 3)))
```

## Medidas de posición por grupo

```{r posicion-grupo}
iris %>%
  group_by(Species) %>%
  summarise(
    n       = n(),
    media   = mean(Sepal.Length),
    mediana = median(Sepal.Length),
    desvio  = sd(Sepal.Length),
    RIC     = IQR(Sepal.Length),
    CV      = sd(Sepal.Length) / mean(Sepal.Length) * 100
  ) %>%
  mutate(across(where(is.numeric), ~round(., 3)))
```

## Cuantiles

```{r cuantiles}
q_probs <- c(0.10, 0.25, 0.50, 0.75, 0.90)
quantile(iris$Sepal.Length, probs = q_probs)
```

## Medidas de forma (asimetría y curtosis)

```{r forma}
library(e1071)  # instalar si es necesario: install.packages("e1071")

vars_num <- names(iris)[sapply(iris, is.numeric)]

data.frame(
  Variable  = vars_num,
  Asimetria = sapply(iris[vars_num], skewness),
  Curtosis  = sapply(iris[vars_num], kurtosis)
) %>%
  mutate(across(where(is.numeric), ~round(., 4)))
```

## Tabla de frecuencias

```{r tabla-frecuencias}
# Regla de Sturges
n <- nrow(iris)
k <- ceiling(1 + 3.322 * log10(n))
cat("n =", n, "| k (Sturges) =", k, "\n")

# Tabla de frecuencias para Sepal.Length
breaks <- seq(min(iris$Sepal.Length), max(iris$Sepal.Length),
              length.out = k + 1)
cortes <- cut(iris$Sepal.Length, breaks = breaks, include.lowest = TRUE)

tabla <- as.data.frame(table(cortes))
colnames(tabla) <- c("Clase", "Frec.abs")
tabla$Frec.rel  <- round(tabla$Frec.abs / n, 4)
tabla$Frec.acum <- round(cumsum(tabla$Frec.rel), 4)
print(tabla)
```

---

# Clase 9 — Análisis de Distribuciones

## Histograma con curva de densidad

```{r histograma-kde}
ggplot(iris, aes(x = Sepal.Length)) +
  geom_histogram(aes(y = after_stat(density)),
                 bins = 15, fill = "steelblue",
                 color = "white") +
  geom_density(color = "red", linewidth = 1) +
  labs(title = "Histograma + KDE — Sepal Length",
       x = "Longitud del sépalo (cm)", y = "Densidad") +
  theme_bw()
```

## Histogramas por variable (panel)

```{r histogramas-panel}
iris %>%
  select(where(is.numeric)) %>%
  pivot_longer(everything(), names_to = "variable", values_to = "valor") %>%
  ggplot(aes(x = valor)) +
  geom_histogram(aes(y = after_stat(density)),
                 bins = 15, fill = "steelblue", color = "white") +
  geom_density(color = "red", linewidth = 0.8) +
  facet_wrap(~variable, scales = "free", ncol = 2) +
  labs(title = "Distribuciones — Iris", x = "", y = "Densidad") +
  theme_bw()
```

## Boxplot por especie

```{r boxplot-especie}
ggplot(iris, aes(x = Species, y = Sepal.Length, fill = Species)) +
  geom_boxplot(alpha = 0.7, outlier.colour = "red", outlier.size = 2) +
  labs(title = "Longitud del sépalo por especie",
       x = "Especie", y = "cm") +
  theme_bw() +
  theme(legend.position = "none")
```

## Q-Q Plot

```{r qqplot}
par(mfrow = c(1, 4), mar = c(4, 4, 3, 1))
vars_num <- names(iris)[sapply(iris, is.numeric)]
for (v in vars_num) {
  qqnorm(iris[[v]], main = v, col = "steelblue", pch = 16)
  qqline(iris[[v]], col = "red", lwd = 2)
}
par(mfrow = c(1, 1))
```

## Pruebas de normalidad

```{r shapiro}
vars_num <- names(iris)[sapply(iris, is.numeric)]

resultados <- lapply(vars_num, function(v) {
  t <- shapiro.test(iris[[v]])
  data.frame(
    Variable  = v,
    Estadistico_W = round(t$statistic, 4),
    p_valor       = round(t$p.value,   4),
    Normal_alpha05 = ifelse(t$p.value > 0.05, "Sí", "No")
  )
}) %>% bind_rows()

print(resultados, row.names = FALSE)
```

```{r ks-test}
# Test de Kolmogorov-Smirnov (Lilliefors) - requiere nortest
# install.packages("nortest")
library(nortest)

resultados_lf <- lapply(vars_num, function(v) {
  t <- lillie.test(iris[[v]])
  data.frame(
    Variable = v,
    D        = round(t$statistic, 4),
    p_valor  = round(t$p.value,   4),
    Normal_alpha05 = ifelse(t$p.value > 0.05, "Sí", "No")
  )
}) %>% bind_rows()

print(resultados_lf, row.names = FALSE)
```

---

# Clase 10 — Detección de Outliers

## Criterio IQR de Tukey

```{r outliers-iqr}
detectar_outliers_iqr <- function(x, k = 1.5) {
  Q1  <- quantile(x, 0.25)
  Q3  <- quantile(x, 0.75)
  IQR <- Q3 - Q1
  lim_inf <- Q1 - k * IQR
  lim_sup <- Q3 + k * IQR
  outliers <- x[x < lim_inf | x > lim_sup]
  list(outliers = outliers, lim_inf = lim_inf, lim_sup = lim_sup)
}

vars_num <- names(iris)[sapply(iris, is.numeric)]

cat("Outliers leves (k = 1.5):\n")
for (v in vars_num) {
  res <- detectar_outliers_iqr(iris[[v]], k = 1.5)
  cat(sprintf("  %-15s: %d outlier(s), límites [%.3f, %.3f]\n",
              v, length(res$outliers), res$lim_inf, res$lim_sup))
}
```

## Z-score y Z modificado (MAD)

```{r zscore}
zscore_mod <- function(x) {
  med <- median(x)
  MAD <- median(abs(x - med))
  0.6745 * (x - med) / MAD
}

resumen_outliers <- lapply(vars_num, function(v) {
  x   <- iris[[v]]
  z   <- abs(scale(x)[, 1])
  M   <- abs(zscore_mod(x))
  out <- detectar_outliers_iqr(x)
  data.frame(
    Variable      = v,
    Outliers_IQR  = length(out$outliers),
    Outliers_Z3   = sum(z > 3),
    Outliers_M3.5 = sum(M > 3.5)
  )
}) %>% bind_rows()

print(resumen_outliers, row.names = FALSE)
```

## Visualización con ggplot2

```{r outliers-viz}
col_var <- "Sepal.Width"

Q1  <- quantile(iris[[col_var]], 0.25)
Q3  <- quantile(iris[[col_var]], 0.75)
IQR_val <- Q3 - Q1
lim_sup <- Q3 + 1.5 * IQR_val
lim_inf <- Q1 - 1.5 * IQR_val

iris$outlier <- iris[[col_var]] < lim_inf | iris[[col_var]] > lim_sup
iris$id      <- seq_len(nrow(iris))

ggplot(iris, aes(x = id, y = .data[[col_var]])) +
  geom_point(aes(color = outlier), alpha = 0.6, size = 2) +
  geom_hline(yintercept = c(lim_inf, lim_sup),
             linetype = "dashed", color = "red") +
  scale_color_manual(values = c("FALSE" = "steelblue", "TRUE" = "red"),
                     labels = c("Normal", "Outlier")) +
  labs(title = paste("Outliers en", col_var, "(criterio IQR)"),
       x = "Índice", y = "Valor", color = NULL) +
  theme_bw()

iris$outlier <- NULL
iris$id      <- NULL
```

---

# Clase 11 — Análisis Bivariado

## Gráfico de dispersión

```{r scatter}
ggplot(iris, aes(x = Sepal.Length, y = Petal.Length,
                 color = Species)) +
  geom_point(size = 2, alpha = 0.7) +
  geom_smooth(method = "lm", se = FALSE, linewidth = 0.8) +
  labs(title = "Longitud del sépalo vs. longitud del pétalo",
       x = "Longitud del sépalo (cm)",
       y = "Longitud del pétalo (cm)") +
  theme_bw()
```

## Correlación de Pearson y Spearman

```{r correlacion}
vars_num <- names(iris)[sapply(iris, is.numeric)]

cat("=== Correlación de Pearson ===\n")
round(cor(iris[vars_num], method = "pearson"), 3)
```

```{r corr-spearman}
cat("=== Correlación de Spearman ===\n")
round(cor(iris[vars_num], method = "spearman"), 3)
```

## Heatmap de correlación con `corrplot`

```{r corrplot}
corr_mat <- cor(iris[vars_num])
corrplot(corr_mat,
         method   = "color",
         type     = "lower",
         addCoef.col = "black",
         tl.col   = "black",
         tl.srt   = 45,
         title    = "Correlaciones de Pearson — Iris",
         mar      = c(0, 0, 1.5, 0))
```

## Test de correlación con p-valor

```{r test-correlacion}
test <- cor.test(iris$Sepal.Length, iris$Petal.Length,
                 method = "pearson")
cat("Pearson r =", round(test$estimate, 4),
    "| p-valor =", format(test$p.value, scientific = TRUE), "\n")

test_s <- cor.test(iris$Sepal.Length, iris$Petal.Length,
                   method = "spearman")
cat("Spearman ρ =", round(test_s$estimate, 4),
    "| p-valor =", format(test_s$p.value, scientific = TRUE), "\n")
```

## Tabla de contingencia y test chi-cuadrado

```{r contingencia}
# Usamos tips: ¿hay asociación entre día y momento?
tabla_obs <- table(tips$day, tips$time)
print(tabla_obs)
```

```{r chi2}
test_chi <- chisq.test(tabla_obs)
cat("Chi-cuadrado:", round(test_chi$statistic, 4), "\n")
cat("Grados de libertad:", test_chi$parameter, "\n")
cat("p-valor:", round(test_chi$p.value, 4), "\n")

# V de Cramér
n   <- sum(tabla_obs)
V   <- sqrt(test_chi$statistic / (n * min(dim(tabla_obs) - 1)))
cat("V de Cramér:", round(V, 4), "\n")
```

## Cuantitativa por grupos

```{r cuant-grupos}
ggplot(tips, aes(x = day, y = total_bill, fill = day)) +
  geom_violin(alpha = 0.5, trim = FALSE) +
  geom_boxplot(width = 0.15, fill = "white",
               outlier.colour = "red", outlier.size = 2) +
  labs(title = "Cuenta total por día",
       x = "Día", y = "Cuenta total ($)") +
  theme_bw() +
  theme(legend.position = "none")
```

---

# Clase 12/13 — Visualización Avanzada con ggplot2

## Pairplot equivalente: `GGally::ggpairs`

```{r ggpairs}
# install.packages("GGally")
library(GGally)

ggpairs(iris,
        aes(color = Species, alpha = 0.6),
        columns = 1:4,
        upper   = list(continuous = wrap("cor", size = 3)),
        diag    = list(continuous = wrap("densityDiag")),
        lower   = list(continuous = wrap("points", size = 1))) +
  theme_bw() +
  labs(title = "Pairplot — Iris")
```

## Facetas

```{r facetas}
ggplot(iris, aes(x = Sepal.Length, y = Petal.Length)) +
  geom_point(aes(color = Species), alpha = 0.6, size = 2) +
  geom_smooth(method = "lm", se = TRUE, color = "black",
              linewidth = 0.7) +
  facet_wrap(~Species, ncol = 3) +
  labs(title = "Relación longitud sépalo–pétalo por especie",
       x = "Longitud sépalo (cm)",
       y = "Longitud pétalo (cm)") +
  theme_bw() +
  theme(legend.position = "none")
```

## Personalización de temas

```{r temas}
p <- ggplot(tips, aes(x = total_bill, y = tip,
                      color = sex)) +
  geom_point(alpha = 0.6) +
  geom_smooth(method = "lm", se = FALSE) +
  labs(title    = "Propina vs. Cuenta total",
       x        = "Cuenta total ($)",
       y        = "Propina ($)",
       color    = "Sexo")

# Comparar temas
p + theme_bw()    + ggtitle("theme_bw()")
p + theme_classic() + ggtitle("theme_classic()")
p + theme_minimal() + ggtitle("theme_minimal()")
```

## Exportación con `ggsave`

```{r guardar, eval=FALSE}
p_final <- ggplot(iris,
                  aes(x = Sepal.Length, y = Petal.Length,
                      color = Species)) +
  geom_point(size = 2, alpha = 0.7) +
  theme_bw()

# PDF vectorial (ideal para publicaciones)
ggsave("U2_figura_final.pdf", plot = p_final,
       width = 8, height = 5)

# PNG alta resolución
ggsave("U2_figura_final.png", plot = p_final,
       width = 8, height = 5, dpi = 300)
```

---

# Cierre de la Unidad 2

## Resumen de funciones R utilizadas

| Área | Función | Paquete |
|------|---------|---------|
| Descriptiva | `summary()`, `mean()`, `sd()`, `IQR()`, `quantile()` | base R |
| Forma | `skewness()`, `kurtosis()` | e1071 |
| Distribuciones | `ggplot + geom_histogram + geom_density` | ggplot2 |
| Normalidad | `shapiro.test()`, `lillie.test()` | base / nortest |
| Outliers | IQR manual, `scale()` (Z-score), MAD | base R |
| Correlación | `cor()`, `cor.test()`, `corrplot()` | base / corrplot |
| Contingencia | `table()`, `chisq.test()` | base R |
| Visualización | `ggplot2`, `facet_wrap()`, `ggsave()` | ggplot2 |
| Pairplot | `ggpairs()` | GGally |

**Unidad 3 → Regresión**
