---
title: "Métodos de Análisis de Datos 1"
subtitle: "Unidad 1: Obtención y Preparación de Datos - Práctica"
author: "Universidad Nacional del Sur"
output:
  html_document:
    toc: true
    toc_float: true
    theme: cosmo
    code_folding: show
---

```{r setup, include=FALSE}
knitr::opts_chunk$set(
  echo = TRUE,
  warning = FALSE,
  message = FALSE,
  fig.width = 10,
  fig.height = 6
)
```

---

# Contenido

Este notebook cubre:

1. **Carga de datos** desde diferentes fuentes
2. **Calidad de datos**: valores faltantes, duplicados, inconsistencias
3. **Transformación**: tipos, variables derivadas, codificación
4. **Normalización y estandarización**
5. **Discretización (binning)**
6. **Integración de datos** (joins)
7. **APIs REST**
8. **Tidy data y reshape**

---

# Paso 1: Carga de Datos

```{r librerias}
# Cargar librerías
library(tidyverse)
library(lubridate)
library(caret)
library(naniar)
library(httr)
library(jsonlite)

# Fijar semilla
set.seed(42)

cat("Librerías cargadas correctamente\n")
```

## Crear dataset de ejemplo

Vamos a crear un dataset sintético que simula datos de empleados.

```{r crear-dataset}
# Crear dataset
n <- 200

empleados <- tibble(
  id = 1:n,
  nombre = paste0('Empleado_', 1:n),
  edad = sample(22:64, n, replace = TRUE),
  departamento = sample(c('IT', 'Ventas', 'RRHH', 'Finanzas', 'Marketing'), 
                       n, replace = TRUE),
  salario = sample(30000:119999, n, replace = TRUE),
  fecha_ingreso = seq(as.Date('2015-01-01'), by = '7 days', length.out = n),
  educacion = sample(c('secundaria', 'universitaria', 'posgrado'), 
                    n, replace = TRUE, prob = c(0.2, 0.6, 0.2))
)

# Introducir problemas de calidad

# 1. Valores faltantes
na_indices_edad <- sample(1:nrow(empleados), 15)
na_indices_salario <- sample(1:nrow(empleados), 10)
empleados$edad[na_indices_edad] <- NA
empleados$salario[na_indices_salario] <- NA

# 2. Duplicados
empleados <- bind_rows(empleados, empleados[c(5, 10, 15), ])

# 3. Inconsistencias en texto
empleados$departamento[20:25] <- tolower(empleados$departamento[20:25])
empleados$departamento[30:32] <- '  IT  '  # Con espacios

# 4. Valores fuera de rango
empleados$edad[40] <- -5
empleados$edad[41] <- 150
empleados$salario[50] <- -10000

cat("Dataset creado:", nrow(empleados), "filas,", ncol(empleados), "columnas\n")
head(empleados, 10)
```

## Exploración inicial

```{r exploracion}
# Estructura
cat("Estructura del dataset:\n")
str(empleados)
```

```{r estadisticas}
# Resumen estadístico
cat("\nEstadísticas descriptivas:\n")
summary(empleados)
```

```{r primeras-ultimas}
# Primeras filas
cat("Primeras 5 filas:\n")
head(empleados)

cat("\nÚltimas 5 filas:\n")
tail(empleados)
```

---

# Paso 2: Calidad de Datos

## 2.1 Valores Faltantes

```{r detectar-na}
# Detectar valores faltantes
cat("Valores faltantes por columna:\n")
missing <- colSums(is.na(empleados))
missing_pct <- (missing / nrow(empleados)) * 100

missing_df <- data.frame(
  Total = missing,
  Porcentaje = missing_pct
)

print(missing_df[missing_df$Total > 0, ])
```

```{r visualizar-na, fig.width=10, fig.height=6}
# Visualizar patrón de missingness
vis_miss(empleados)
```

### Estrategia de imputación

- **Edad**: Imputar con mediana
- **Salario**: Imputar con media por departamento

```{r imputar}
# Copiar dataset
df <- empleados

# Imputar edad con mediana
edad_mediana <- median(df$edad, na.rm = TRUE)
df$edad[is.na(df$edad)] <- edad_mediana
cat("Edad: imputado", sum(is.na(empleados$edad)), 
    "valores con mediana =", edad_mediana, "\n")

# Imputar salario con media por departamento
df <- df %>%
  group_by(departamento) %>%
  mutate(salario = ifelse(is.na(salario), 
                         mean(salario, na.rm = TRUE), 
                         salario)) %>%
  ungroup()

cat("Salario: imputado con media por departamento\n")

# Verificar
cat("\nValores faltantes después de imputación:", sum(is.na(df)), "\n")
```

## 2.2 Duplicados

```{r detectar-duplicados}
# Detectar duplicados
duplicados <- duplicated(df)
cat("Número de filas duplicadas:", sum(duplicados), "\n")

# Ver duplicados
if (sum(duplicados) > 0) {
  cat("\nFilas duplicadas:\n")
  print(df[duplicados, ])
}
```

```{r eliminar-duplicados}
# Eliminar duplicados
df <- distinct(df)
cat("Dataset después de eliminar duplicados:", nrow(df), "filas\n")
```

## 2.3 Inconsistencias

```{r valores-unicos}
# Verificar valores únicos en departamento
cat("Valores únicos en departamento:\n")
table(df$departamento)
```

```{r estandarizar-texto}
# Estandarizar texto
df <- df %>%
  mutate(departamento = str_trim(departamento) %>% str_to_upper())

cat("\nDespués de estandarización:\n")
table(df$departamento)
```

```{r detectar-rangos}
# Detectar valores fuera de rango
cat("Estadísticas de edad:\n")
cat("Min:", min(df$edad, na.rm = TRUE), "Max:", max(df$edad, na.rm = TRUE), "\n")

cat("\nEstadísticas de salario:\n")
cat("Min:", min(df$salario, na.rm = TRUE), "Max:", max(df$salario, na.rm = TRUE), "\n")

# Detectar anormales
edad_invalida <- df$edad < 18 | df$edad > 100
salario_invalido <- df$salario < 0

cat("\nEdades inválidas:", sum(edad_invalida, na.rm = TRUE), "\n")
cat("Salarios inválidos:", sum(salario_invalido, na.rm = TRUE), "\n")
```

```{r corregir-rangos}
# Corregir valores fuera de rango
df <- df %>%
  mutate(
    edad = ifelse(edad < 18 | edad > 100, NA, edad),
    salario = ifelse(salario < 0, NA, salario)
  )

# Imputar nuevamente
df <- df %>%
  mutate(
    edad = ifelse(is.na(edad), median(edad, na.rm = TRUE), edad),
    salario = ifelse(is.na(salario), mean(salario, na.rm = TRUE), salario)
  )

cat("Valores inválidos corregidos\n")
cat("Edad - Min:", min(df$edad), "Max:", max(df$edad), "\n")
cat("Salario - Min:", min(df$salario), "Max:", max(df$salario), "\n")
```

---

# Paso 3: Transformación de Datos

## 3.1 Verificar y convertir tipos

```{r verificar-tipos}
# Tipos actuales
cat("Tipos de datos:\n")
sapply(df, class)
```

```{r convertir-tipos}
# Convertir tipos
df <- df %>%
  mutate(
    id = as.character(id),
    edad = as.integer(edad),
    departamento = as.factor(departamento),
    educacion = factor(educacion, 
                      levels = c('secundaria', 'universitaria', 'posgrado'),
                      ordered = TRUE)
  )

cat("\nTipos después de conversión:\n")
sapply(df, class)
```

## 3.2 Crear variables derivadas

```{r variables-derivadas}
df <- df %>%
  mutate(
    # Componentes de fecha
    año_ingreso = year(fecha_ingreso),
    mes_ingreso = month(fecha_ingreso),
    dia_semana_ingreso = wday(fecha_ingreso),
    
    # Antigüedad
    antiguedad_años = as.numeric(difftime(Sys.Date(), fecha_ingreso, units = "days")) / 365.25,
    
    # Categoría de edad
    categoria_edad = cut(edad, 
                        breaks = c(0, 30, 45, 65),
                        labels = c('joven', 'mediana_edad', 'senior')),
    
    # Salario por hora
    salario_por_hora = salario / (40 * 52),
    
    # Es senior?
    es_senior = antiguedad_años > 5
  )

cat("Variables derivadas creadas\n")
df %>% 
  select(nombre, edad, categoria_edad, antiguedad_años, es_senior) %>% 
  head()
```

## 3.3 Codificación de variables categóricas

```{r label-encoding}
# Label encoding para educación (ordinal)
df <- df %>%
  mutate(educacion_encoded = as.numeric(educacion))

cat("Label encoding para educación:\n")
df %>% 
  select(educacion, educacion_encoded) %>% 
  distinct() %>%
  arrange(educacion_encoded)
```

```{r one-hot-encoding}
# One-hot encoding para departamento (nominal)
dummies <- dummyVars(" ~ departamento", data = df)
df_encoded <- bind_cols(
  df,
  as_tibble(predict(dummies, newdata = df))
)

cat("\nOne-hot encoding para departamento:\n")
cat("Columnas agregadas:", 
    names(df_encoded)[grepl("^departamento", names(df_encoded))], "\n")
cat("Dimensiones:", nrow(df), "x", ncol(df), "→", 
    nrow(df_encoded), "x", ncol(df_encoded), "\n")
```

---

# Paso 4: Normalización y Estandarización

```{r preparar-escalado}
# Columnas numéricas
numeric_cols <- c('edad', 'salario', 'antiguedad_años')
```

## 4.1 Min-Max Scaling

```{r minmax}
# Aplicar Min-Max
preproc_minmax <- preProcess(df[, numeric_cols], method = "range")
df_minmax <- df
df_minmax[, numeric_cols] <- predict(preproc_minmax, df[, numeric_cols])

cat("Antes de Min-Max:\n")
summary(df[, numeric_cols])

cat("\nDespués de Min-Max:\n")
summary(df_minmax[, numeric_cols])
```

```{r visualizar-minmax, fig.width=15, fig.height=8}
# Visualizar distribuciones
library(gridExtra)

plots <- list()
for (col in numeric_cols) {
  # Original
  p1 <- ggplot(df, aes_string(x = col)) +
    geom_histogram(bins = 20, fill = "steelblue", color = "black", alpha = 0.7) +
    labs(title = paste(col, "- Original"), x = "Valor", y = "Frecuencia") +
    theme_minimal()
  
  # Normalizado
  p2 <- ggplot(df_minmax, aes_string(x = col)) +
    geom_histogram(bins = 20, fill = "orange", color = "black", alpha = 0.7) +
    labs(title = paste(col, "- Min-Max [0,1]"), x = "Valor", y = "Frecuencia") +
    theme_minimal()
  
  plots[[length(plots) + 1]] <- p1
  plots[[length(plots) + 1]] <- p2
}

do.call(grid.arrange, c(plots, ncol = 3))
```

## 4.2 Standardization (Z-score)

```{r standardization}
# Aplicar Standardization
preproc_std <- preProcess(df[, numeric_cols], method = c("center", "scale"))
df_std <- df
df_std[, numeric_cols] <- predict(preproc_std, df[, numeric_cols])

cat("Después de Standardization:\n")
summary(df_std[, numeric_cols])
cat("\nNota: Media ~0, Std ~1\n")
```

---

# Paso 5: Discretización (Binning)

```{r bins-ancho}
# Bins de igual ancho
df <- df %>%
  mutate(salario_bins_ancho = cut(salario,
                                   breaks = 5,
                                   labels = c('muy_bajo', 'bajo', 'medio', 
                                             'alto', 'muy_alto')))

cat("Bins de igual ancho (salario):\n")
table(df$salario_bins_ancho)
```

```{r bins-custom}
# Bins personalizados
df <- df %>%
  mutate(salario_bins_custom = cut(salario,
                                    breaks = c(0, 40000, 60000, 80000, 120000),
                                    labels = c('entrada', 'junior', 'mid', 'senior')))

cat("\nBins personalizados (salario):\n")
table(df$salario_bins_custom)
```

```{r cuartiles}
# Cuartiles
df <- df %>%
  mutate(salario_cuartiles = cut(salario,
                                  breaks = quantile(salario, probs = seq(0, 1, 0.25)),
                                  labels = c('Q1', 'Q2', 'Q3', 'Q4'),
                                  include.lowest = TRUE))

cat("\nCuartiles (salario):\n")
table(df$salario_cuartiles)
cat("\nNota: Cada cuartil tiene aproximadamente el mismo número de observaciones\n")
```

```{r visualizar-bins, fig.width=15, fig.height=4}
# Visualizar binning
p1 <- ggplot(df, aes(x = salario_bins_ancho)) +
  geom_bar(fill = "steelblue") +
  labs(title = "Bins de Igual Ancho", y = "Frecuencia") +
  theme_minimal()

p2 <- ggplot(df, aes(x = salario_bins_custom)) +
  geom_bar(fill = "orange") +
  labs(title = "Bins Personalizados", y = "Frecuencia") +
  theme_minimal()

p3 <- ggplot(df, aes(x = salario_cuartiles)) +
  geom_bar(fill = "green") +
  labs(title = "Cuartiles (Igual Frecuencia)", y = "Frecuencia") +
  theme_minimal()

grid.arrange(p1, p2, p3, ncol = 3)
```

---

# Paso 6: Integración de Datos

Crear tabla de evaluaciones y combinar con empleados.

```{r crear-evaluaciones}
# Tabla de evaluaciones
set.seed(42)

ids_evaluados <- sample(df$id, 150, replace = FALSE)

evaluaciones <- tibble(
  empleado_id = ids_evaluados,
  puntaje = sample(1:5, 150, replace = TRUE),
  fecha_evaluacion = seq(as.Date('2024-01-01'), by = '1 day', length.out = 150),
  comentarios = sample(c('Buen desempeño', 'Necesita mejorar'), 
                      150, replace = TRUE)
)

cat("Tabla de evaluaciones:\n")
head(evaluaciones)
cat("\nShape:", nrow(evaluaciones), "x", ncol(evaluaciones), "\n")
```

## 6.1 Inner Join

```{r inner-join}
# Inner join
df_inner <- inner_join(df, evaluaciones, by = c("id" = "empleado_id"))

cat("Inner join:", nrow(df_inner), "filas\n")
cat("Original empleados:", nrow(df), "Evaluaciones:", nrow(evaluaciones), "\n")
cat("Resultado: solo empleados que tienen evaluación\n")
```

## 6.2 Left Join

```{r left-join}
# Left join
df_left <- left_join(df, evaluaciones, by = c("id" = "empleado_id"))

cat("Left join:", nrow(df_left), "filas\n")
cat("\nEmpleados sin evaluación:", sum(is.na(df_left$puntaje)), "\n")
cat("Empleados con evaluación:", sum(!is.na(df_left$puntaje)), "\n")
```

```{r sin-evaluacion}
# Ver empleados sin evaluación
sin_evaluacion <- df_left %>% 
  filter(is.na(puntaje)) %>%
  select(nombre, departamento, puntaje)

cat("Empleados sin evaluación (primeros 5):\n")
head(sin_evaluacion, 5)
```

---

# Paso 7: Acceso a APIs REST

Usar API pública JSONPlaceholder.

```{r api-get}
# GET request
url <- "https://jsonplaceholder.typicode.com/users"
response <- GET(url)

if (status_code(response) == 200) {
  usuarios <- content(response, as = "text")
  df_usuarios <- fromJSON(usuarios)
  
  cat("Usuarios obtenidos de la API:\n")
  df_usuarios %>% 
    select(id, name, email, phone) %>% 
    head()
}
```

```{r api-params}
# GET con parámetros
url_posts <- "https://jsonplaceholder.typicode.com/posts"
response <- GET(url_posts, query = list(userId = 1))

if (status_code(response) == 200) {
  posts <- content(response, as = "text")
  df_posts <- fromJSON(posts)
  
  cat("\nPosts del usuario 1:", nrow(df_posts), "posts\n")
  df_posts %>% 
    select(id, title) %>% 
    head()
}
```

```{r api-post}
# POST request
nuevo_post <- list(
  title = 'Mi nuevo post desde R',
  body = 'Este es el contenido de mi post',
  userId = 1
)

response <- POST(url_posts, body = nuevo_post, encode = "json")

if (status_code(response) == 201) {
  cat("\nPost creado exitosamente:\n")
  print(content(response))
}
```

---

# Paso 8: Tidy Data y Reshape

## 8.1 Wide → Long (Pivot Longer)

```{r crear-wide}
# Dataset wide
ventas_wide <- tibble(
  producto = c('A', 'B', 'C'),
  `2022` = c(100, 150, 200),
  `2023` = c(120, 180, 210),
  `2024` = c(140, 200, 230)
)

cat("Dataset WIDE (cada año es una columna):\n")
ventas_wide
```

```{r pivot-longer}
# Pivot longer: Wide → Long
ventas_long <- ventas_wide %>%
  pivot_longer(
    cols = c(`2022`, `2023`, `2024`),
    names_to = "año",
    values_to = "ventas"
  )

cat("\nDataset LONG (tidy):\n")
ventas_long
```

## 8.2 Long → Wide (Pivot Wider)

```{r pivot-wider}
# Pivot wider: Long → Wide
ventas_wide_again <- ventas_long %>%
  pivot_wider(
    names_from = año,
    values_from = ventas
  )

cat("Dataset convertido de LONG a WIDE nuevamente:\n")
ventas_wide_again
```

```{r visualizar-long, fig.width=10, fig.height=6}
# Visualizar: Long es mejor para gráficos
ggplot(ventas_long, aes(x = año, y = ventas, color = producto, group = producto)) +
  geom_line(size = 1) +
  geom_point(size = 3) +
  labs(
    title = "Ventas por Producto y Año (desde datos LONG/tidy)",
    x = "Año",
    y = "Ventas",
    color = "Producto"
  ) +
  theme_minimal()
```

---

# Resumen y Conclusiones

En este notebook practicamos:

## Clase 3: Fuentes de Datos y Carga
- ✓ Creación de datasets sintéticos
- ✓ Exploración inicial: `str()`, `summary()`, `head()`

## Clase 4: Calidad de Datos
- ✓ Detección de valores faltantes con `is.na()`
- ✓ Imputación simple (mediana) y por grupo (media por departamento)
- ✓ Detección y eliminación de duplicados con `distinct()`
- ✓ Estandarización de texto con `str_trim()` y `str_to_upper()`
- ✓ Corrección de valores fuera de rango

## Clase 5: Transformación
- ✓ Conversión de tipos: `as.numeric()`, `factor()`
- ✓ Variables derivadas con `mutate()`: fechas, operaciones aritméticas
- ✓ Label encoding con `as.numeric(factor())`
- ✓ One-hot encoding con `dummyVars()` de caret

## Clase 6: Normalización e Integración
- ✓ Min-Max scaling con `preProcess(method = "range")`
- ✓ Standardization con `preProcess(method = c("center", "scale"))`
- ✓ Discretización: `cut()` (igual ancho, personalizado, cuartiles)
- ✓ Joins: `inner_join()`, `left_join()`

## Clase 7: APIs y Tidy Data
- ✓ GET requests con `GET()`
- ✓ POST requests con `POST()`
- ✓ Wide → Long con `pivot_longer()`
- ✓ Long → Wide con `pivot_wider()`

## Buenas Prácticas Aplicadas
- ✓ Semilla fijada para reproducibilidad
- ✓ Uso del pipe `%>%` para código claro
- ✓ Verificación en cada paso
- ✓ Visualizaciones con ggplot2
- ✓ Código documentado

---

# Ejercicios Propuestos

1. **Explorar otros datasets:**
   - Usar datasets de paquetes como `datasets`, `ggplot2`
   - Aplicar pipeline completo de preparación

2. **APIs:**
   - Usar API con autenticación
   - Combinar datos de múltiples endpoints
   - Manejar paginación

3. **Imputación avanzada:**
   - Probar `mice` package
   - Comparar múltiples métodos de imputación

4. **Feature engineering:**
   - Crear interacciones entre variables
   - Transformaciones log, sqrt, Box-Cox
   - Ratios y proporciones

5. **Tidyverse avanzado:**
   - Usar `across()` para operaciones múltiples
   - Crear funciones personalizadas
   - Pipeline complejo con múltiples transformaciones
