---
title: "MAD1 - Unidad 4: ANOVA y Diseños Experimentales"
subtitle: "Práctica en R"
author: "Métodos de Análisis de Datos 1 - UNS"
date: "Primer Semestre 2026"
output:
  html_document:
    toc: true
    toc_float: true
    theme: cosmo
    highlight: tango
---

```{r setup, include=FALSE}
knitr::opts_chunk$set(echo = TRUE, warning = FALSE, message = FALSE)
```

# Paquetes necesarios

```{r}
# Instalar si es necesario: install.packages(c("car", "agricolae", "emmeans", "ggplot2"))
library(car)       # Levene test, Anova()
library(agricolae) # HSD.test(), diseños
library(emmeans)   # Medias marginales
library(ggplot2)   # Gráficos
```

---

# 1. ANOVA de Un Factor

## Datos de ejemplo: Dietas de pollos

```{r}
# Peso ganado (gramos) con 4 dietas
peso <- c(179,160,136,227,217,168,108,124,  # Dieta 1
          309,229,181,141,260,203,          # Dieta 2
          141,148,169,213,257,244,271,      # Dieta 3
          309,229,181,141,260,203,148)      # Dieta 4

dieta <- factor(c(rep("D1", 8), rep("D2", 6), rep("D3", 7), rep("D4", 7)))

# Crear data frame
datos_dieta <- data.frame(peso, dieta)
```

## ANOVA

```{r}
# Modelo
modelo1 <- aov(peso ~ dieta, data = datos_dieta)
summary(modelo1)

# Alternativamente con Anova() de car (Type II SS)
# Anova(modelo1, type = "II")
```

## Supuestos

```{r}
# Normalidad
shapiro.test(residuals(modelo1))
qqnorm(residuals(modelo1)); qqline(residuals(modelo1), col="red")

# Homocedasticidad
leveneTest(modelo1)

# Gráficos diagnósticos
par(mfrow=c(2,2))
plot(modelo1)
par(mfrow=c(1,1))
```

## Comparaciones múltiples

```{r}
# Tukey HSD
tukey1 <- HSD.test(modelo1, "dieta", group=TRUE, console=FALSE)
print(tukey1$groups)

# Alternativamente con emmeans
# emm1 <- emmeans(modelo1, ~ dieta)
# pairs(emm1, adjust="tukey")
```

---

# 2. ANOVA de Dos Factores

## Datos: Rendimiento de cultivos

```{r}
# Rendimiento (kg/ha) según Fertilizante y Riego
rendimiento <- c(45,47,46,48, 55,57,56,58,
                 52,54,53,55, 58,60,59,61,
                 48,50,49,51, 62,64,63,65)

fertilizante <- factor(rep(c("F1","F2","F3"), each=8))
riego <- factor(rep(rep(c("Bajo","Alto"), each=4), 3))

datos_cultivo <- data.frame(rendimiento, fertilizante, riego)
```

## ANOVA con interacción

```{r}
# Modelo con interacción (dos formas equivalentes)
modelo2 <- aov(rendimiento ~ fertilizante * riego, data = datos_cultivo)
# modelo2 <- aov(rendimiento ~ fertilizante + riego + fertilizante:riego)

summary(modelo2)
```

**Interpretación:** Las tres pruebas (Fertilizante, Riego, Interacción) son significativas. Como hay interacción significativa, el efecto de un factor depende del nivel del otro.

## Gráfico de interacción

```{r}
# Con ggplot2
medias_cultivo <- aggregate(rendimiento ~ fertilizante + riego, 
                            data = datos_cultivo, FUN = mean)

ggplot(medias_cultivo, aes(x = riego, y = rendimiento, 
                           color = fertilizante, group = fertilizante)) +
  geom_line(linewidth = 1.2) +
  geom_point(size = 4) +
  labs(title = "Gráfico de Interacción",
       x = "Nivel de Riego", 
       y = "Rendimiento Medio (kg/ha)") +
  theme_minimal()

# Base R alternativa
# interaction.plot(riego, fertilizante, rendimiento, 
#                  lwd=2, col=2:4, xlab="Riego", ylab="Rendimiento")
```

**Observación:** Las líneas no son paralelas → confirma interacción. F3 es mejor con riego alto, F2 es más estable.

## Efectos simples (cuando hay interacción)

```{r}
# Comparar fertilizantes dentro de cada nivel de riego
emm2 <- emmeans(modelo2, ~ fertilizante | riego)
pairs(emm2, adjust = "tukey")

# O comparar todas las combinaciones
# emm2_todas <- emmeans(modelo2, ~ fertilizante * riego)
# pairs(emm2_todas, adjust = "tukey")
```

---

# 3. Diseño en Bloques Completos Aleatorizados (DBCA)

## Datos: Variedades de trigo

```{r}
# Rendimiento (ton/ha) de 4 variedades en 5 lotes
rendimiento_trigo <- c(5.2,4.8,5.5,4.9,5.1,  # V1
                       6.1,5.7,6.4,5.8,6.0,  # V2
                       5.8,5.4,6.1,5.5,5.7,  # V3
                       5.5,5.1,5.8,5.2,5.4)  # V4

variedad <- factor(rep(c("V1","V2","V3","V4"), each=5))
lote <- factor(rep(1:5, 4))

datos_trigo <- data.frame(rendimiento_trigo, variedad, lote)
```

## ANOVA en bloques

```{r}
# Modelo: tratamiento + bloque (sin interacción)
modelo_dbca <- aov(rendimiento_trigo ~ variedad + lote, data = datos_trigo)
summary(modelo_dbca)
```

**Interpretación:** Tanto Variedad como Lote son significativos. El bloqueo fue efectivo (redujo error).

## Comparaciones múltiples (solo variedades)

```{r}
tukey_dbca <- HSD.test(modelo_dbca, "variedad", group=TRUE, console=FALSE)
print(tukey_dbca$groups)
```

## Eficiencia del bloqueo

```{r}
# Comparar con DCA (sin bloques)
modelo_dca <- aov(rendimiento_trigo ~ variedad)
anova(modelo_dca, modelo_dbca)

# CM_E menor en DBCA → mayor precisión
```

---

# 4. Diseño en Cuadrado Latino (DCL)

## Datos: Tiempo de secado de pintura

```{r}
# 4 formulaciones, 4 operadores, 4 días
tiempo <- c(73,74,71,75,  # Op1
            73,75,72,74,  # Op2
            75,73,76,74,  # Op3
            72,75,73,71)  # Op4

formulacion <- factor(c('A','B','C','D','B','C','D','A',
                        'C','D','A','B','D','A','B','C'))
operador <- factor(rep(1:4, each=4))
dia <- factor(rep(1:4, 4))

datos_dcl <- data.frame(tiempo, formulacion, operador, dia)
```

## ANOVA en Cuadrado Latino

```{r}
# Modelo: tratamiento + fila + columna (sin interacciones)
modelo_dcl <- aov(tiempo ~ formulacion + operador + dia, data = datos_dcl)
summary(modelo_dcl)
```

**Interpretación:** Probar si Formulación es significativa controlando por Operador y Día.

## Comparaciones múltiples

```{r}
tukey_dcl <- HSD.test(modelo_dcl, "formulacion", group=TRUE, console=FALSE)
print(tukey_dcl$groups)
```

---

# 5. Verificación de Supuestos (Ejemplo completo)

```{r}
# Usar modelo de dos factores como ejemplo
modelo <- modelo2

# 1. NORMALIDAD
shapiro.test(residuals(modelo))  # H0: normalidad
qqnorm(residuals(modelo)); qqline(residuals(modelo), col="red")

# 2. HOMOCEDASTICIDAD
leveneTest(modelo)  # H0: varianzas iguales
# Gráfico residuos vs ajustados
plot(fitted(modelo), residuals(modelo), 
     xlab="Valores ajustados", ylab="Residuos")
abline(h=0, col="red", lty=2)

# 3. INDEPENDENCIA (si hay orden temporal)
plot(residuals(modelo), type='o', ylab="Residuos", xlab="Orden")
abline(h=0, col="red", lty=2)

# Durbin-Watson (requiere lmtest)
# library(lmtest)
# dwtest(modelo)
```

---

# 6. Transformaciones

## Box-Cox

```{r}
library(MASS)

# Encontrar lambda óptimo
bc <- boxcox(modelo1, lambda = seq(-2, 2, 0.1))
lambda <- bc$x[which.max(bc$y)]
cat("Lambda óptimo:", round(lambda, 3), "\n")

# Aplicar transformación
if (abs(lambda) < 0.01) {
  y_trans <- log(peso)
} else {
  y_trans <- (peso^lambda - 1) / lambda
}

# Re-analizar
modelo_trans <- aov(y_trans ~ dieta)
summary(modelo_trans)
shapiro.test(residuals(modelo_trans))
```

## Otras transformaciones comunes

```{r}
# Raíz cuadrada (conteos, varianza proporcional a media)
# sqrt(y)

# Logaritmo (varianza proporcional a media^2)
# log(y)

# Arcoseno (proporciones/porcentajes)
# asin(sqrt(y))
```

---

# 7. Pruebas No Paramétricas

## Kruskal-Wallis (alternativa a ANOVA un factor)

```{r}
# Cuando no se cumplen supuestos de normalidad
kruskal.test(peso ~ dieta, data = datos_dieta)

# Comparaciones post-hoc
library(FSA)
dunnTest(peso ~ dieta, data = datos_dieta, method="bonferroni")
```

## Friedman (alternativa a DBCA)

```{r}
# Organizar datos en matriz: bloques x tratamientos
# Ejemplo con datos de trigo
matriz_trigo <- matrix(rendimiento_trigo, nrow=4, ncol=5, byrow=TRUE)
friedman.test(matriz_trigo)
```

---

# 8. Ejercicios Propuestos

1. **DCA:** Comparar 5 métodos de enseñanza. Simular datos y realizar ANOVA completo.

2. **DBCA:** Experimento agrícola con 3 fertilizantes en 6 parcelas. Verificar si el bloqueo fue necesario.

3. **DCL:** Diseñar un cuadrado latino 5x5 para estudiar 5 tratamientos controlando dos fuentes de variación.

4. **Interacciones:** Crear un dataset donde haya interacción significativa. Graficar e interpretar.

5. **Transformaciones:** Generar datos con varianza no constante. Aplicar Box-Cox y comparar resultados.

---

# Notas Finales

- **Siempre verificar supuestos** antes de interpretar resultados
- **Si hay interacción significativa**, no interpretar efectos principales por separado
- **Ajustar por comparaciones múltiples** (Tukey, Bonferroni, etc.)
- **Reportar tamaños de efecto** además de p-valores
- **Documentar el proceso** de aleatorización y diseño

---

**Referencias:**

- Montgomery, D.C. (2017). *Design and Analysis of Experiments*.
- Documentación de `agricolae`: https://cran.r-project.org/package=agricolae
- `emmeans` vignettes: https://cran.r-project.org/package=emmeans
