---
title: "Métodos de Análisis de Datos 1"
subtitle: "Unidad 0: Introducción al Análisis de Datos - Práctica"
author: "Universidad Nacional del Sur"
output:
  html_notebook:
    toc: true
    toc_float: true
    theme: cosmo
    code_folding: show
---

```{r setup, include=FALSE}
knitr::opts_chunk$set(
  echo = TRUE,
  warning = FALSE,
  message = FALSE,
  fig.width = 10,
  fig.height = 6
)
```

---

# Guía de Instalación y Configuración

Esta sección te guiará en la instalación de las herramientas necesarias para el curso.

## 1. Instalación de Visual Studio Code

**Visual Studio Code** (VS Code) es el editor que usaremos durante todo el curso.

### Pasos:

1. **Descargar VS Code:**
   - Ir a: https://code.visualstudio.com/
   - Descargar la versión para tu sistema operativo (Windows, macOS, Linux)
   
2. **Instalar:**
   - Ejecutar el instalador descargado
   - En Windows: marcar la opción "Add to PATH" durante la instalación
   - Seguir las instrucciones del instalador

3. **Verificar instalación:**
   - Abrir VS Code
   - Debería aparecer la pantalla de bienvenida

---

## 2. Instalación de Python con Anaconda

**Anaconda** es una distribución de Python que incluye las librerías científicas más importantes.

### Pasos:

1. **Descargar Anaconda:**
   - Ir a: https://www.anaconda.com/products/distribution
   - Descargar la versión más reciente (Python 3.11 o superior)
   
2. **Instalar:**
   - Ejecutar el instalador
   - **Importante en Windows:** Marcar "Add Anaconda to my PATH environment variable" (aunque diga que no es recomendado)
   - Completar la instalación

3. **Verificar instalación:**
   - Abrir una terminal/command prompt
   - Ejecutar: `python --version`
   - Debería mostrar algo como: `Python 3.11.x`
   - Ejecutar: `conda --version`
   - Debería mostrar la versión de conda

### Librerías incluidas en Anaconda:
- `numpy`: Computación numérica
- `pandas`: Manipulación de datos
- `matplotlib`: Visualizaciones básicas
- `seaborn`: Visualizaciones estadísticas
- `scikit-learn`: Machine learning
- `jupyter`: Notebooks interactivos

---

## 3. Instalación de R y RStudio

### Instalar R:

1. **Descargar R:**
   - Ir a: https://cran.r-project.org/
   - Seleccionar tu sistema operativo
   - Descargar e instalar la versión más reciente (R 4.3 o superior)

2. **Verificar instalación:**
   - Abrir R desde el menú de inicio
   - En la consola, ejecutar: `version`
   - Debería mostrar la versión de R instalada

### Instalar RStudio:

1. **Descargar RStudio Desktop:**
   - Ir a: https://posit.co/download/rstudio-desktop/
   - Descargar la versión gratuita
   - Instalar

2. **Verificar instalación:**
   - Abrir RStudio
   - Debería abrir con la interfaz de 4 paneles

### Instalar paquetes necesarios:

```{r install-packages, eval=FALSE}
# Instalar tidyverse (colección de paquetes para análisis de datos)
install.packages("tidyverse")

# Instalar otros paquetes útiles
install.packages(c(
  "caret",          # Machine learning
  "rpart",          # Árboles de decisión
  "rpart.plot",     # Visualización de árboles
  "corrplot",       # Visualización de correlaciones
  "GGally",         # Extensión de ggplot2
  "knitr",          # Reportes
  "rmarkdown"       # R Markdown
))

# Verificar instalación
library(tidyverse)
print("¡Paquetes instalados correctamente!")
```

---

## 4. Configuración de VS Code para R

### Instalar la extensión de R:

1. **Abrir VS Code**
2. **Ir a Extensions** (`Ctrl+Shift+X`)
3. **Buscar:** "R"
4. **Instalar:** R (de REditorSupport)

### Instalar el paquete languageserver en R:

Esto habilita autocompletado y ayuda en VS Code.

```{r install-languageserver, eval=FALSE}
install.packages("languageserver")
```

### Configurar el path de R en VS Code:

1. En VS Code: `Ctrl+,` (abrir configuración)
2. Buscar: "r.rpath"
3. Configurar la ruta donde está instalado R:
   - Windows: `C:/Program Files/R/R-4.3.x/bin/R.exe`
   - macOS: `/usr/local/bin/R`
   - Linux: `/usr/bin/R`

### Trabajar con archivos R en VS Code:

1. **Crear archivo:** `test.R`
2. **Escribir:** `print("Hola R")`
3. **Ejecutar:**
   - Seleccionar la línea
   - `Ctrl+Enter` (envía el código a la terminal de R)

### Trabajar con R Markdown en VS Code:

1. **Crear archivo:** `test.Rmd`
2. VS Code puede previsualizar y ejecutar chunks de código
3. Para renderizar a HTML/PDF:
   ```{r render-example, eval=FALSE}
   rmarkdown::render("test.Rmd")
   ```

---

## 5. Usar Python desde VS Code

Aunque este notebook es de R, también necesitarás trabajar con Python.

### Configurar Python en VS Code:

1. **Instalar extensiones:**
   - Python (de Microsoft)
   - Jupyter (de Microsoft)

2. **Verificar:**
   - Crear archivo: `test.py`
   - Escribir: `print("Hola Python")`
   - Click derecho → "Run Python File in Terminal"

---

## 6. Git y GitHub

### Instalar Git:

1. **Descargar Git:**
   - Ir a: https://git-scm.com/
   - Descargar para tu sistema operativo
   - Instalar (dejar opciones por defecto)

2. **Configurar Git:**
   - Abrir terminal en VS Code (`Ctrl+``)
   - Ejecutar:
   ```bash
   git config --global user.name "Tu Nombre"
   git config --global user.email "tu@email.com"
   ```

3. **Verificar:**
   ```bash
   git --version
   ```

### Crear cuenta en GitHub:

1. Ir a: https://github.com/
2. Click en "Sign up"
3. Completar el formulario de registro
4. Verificar email

### Crear tu primer repositorio:

1. **En GitHub:**
   - Click en "+" (esquina superior derecha)
   - "New repository"
   - Nombre: `metodos-analisis-datos-1`
   - Descripción: "Prácticas del curso MAD1 - UNS 2026"
   - Marcar "Add a README file"
   - Click "Create repository"

2. **Clonar a tu máquina:**
   - Copiar la URL del repositorio (botón verde "Code")
   - En VS Code: `Ctrl+Shift+P` → "Git: Clone"
   - Pegar la URL
   - Elegir carpeta donde guardar

---

# Práctica: Caso de Estudio con el Dataset Iris

Ahora que tenemos todo configurado, vamos a hacer un análisis completo del dataset Iris siguiendo el ciclo de análisis de datos.

## Paso 1: Obtención de Datos

El dataset Iris está incluido en R, así que lo cargamos directamente.

```{r cargar-librerias}
# Cargar librerías necesarias
library(tidyverse)    # Para manipulación y visualización
library(caret)        # Para machine learning
library(rpart)        # Para árboles de decisión
library(rpart.plot)   # Para visualizar árboles
library(corrplot)     # Para visualizar correlaciones
library(GGally)       # Para pair plots

# Fijar semilla para reproducibilidad
set.seed(42)

cat("Librerías cargadas correctamente\n")
```

```{r cargar-datos}
# Cargar dataset Iris (viene incluido en R)
data(iris)

# Convertir a tibble (formato tidyverse)
iris_df <- as_tibble(iris)

cat("Dataset cargado exitosamente\n")
cat("Dimensiones:", nrow(iris_df), "filas x", ncol(iris_df), "columnas\n")
```

---

## Paso 2: Exploración Inicial

```{r ver-datos}
# Ver las primeras filas
cat("Primeras 6 filas del dataset:\n")
head(iris_df)
```

```{r estructura}
# Estructura del dataset
cat("\nEstructura del dataset:\n")
str(iris_df)
```

```{r resumen}
# Estadísticas descriptivas
cat("\nEstadísticas descriptivas:\n")
summary(iris_df)
```

```{r valores-faltantes}
# Verificar valores faltantes
cat("\nValores faltantes por columna:\n")
colSums(is.na(iris_df))
cat("\n¡No hay valores faltantes!\n")
```

```{r distribucion-especies}
# Distribución de especies
cat("\nDistribución de especies:\n")
table(iris_df$Species)
cat("\nEl dataset está balanceado: 50 ejemplos de cada especie\n")
```

---

## Paso 3: Limpieza de Datos

En este caso, los datos ya están limpios. Verificamos duplicados por completitud.

```{r verificar-duplicados}
# Verificar duplicados
duplicados <- sum(duplicated(iris_df))
cat("Número de filas duplicadas:", duplicados, "\n")
```

---

## Paso 4: Análisis Exploratorio de Datos (EDA)

### Estadística descriptiva por especie

```{r estadisticas-por-especie}
# Estadísticas agrupadas por especie
iris_df %>%
  group_by(Species) %>%
  summarise(
    across(where(is.numeric), 
           list(mean = mean, sd = sd, min = min, max = max),
           .names = "{.col}_{.fn}")
  )
```

### Visualizaciones univariadas

```{r histogramas, fig.width=12, fig.height=10}
# Histogramas de todas las variables
iris_df %>%
  pivot_longer(cols = -Species, names_to = "variable", values_to = "valor") %>%
  ggplot(aes(x = valor)) +
  geom_histogram(bins = 20, fill = "steelblue", color = "black", alpha = 0.7) +
  facet_wrap(~ variable, scales = "free", ncol = 2) +
  labs(
    title = "Distribución de características",
    x = "Valor",
    y = "Frecuencia"
  ) +
  theme_minimal()
```

```{r boxplots, fig.width=14, fig.height=10}
# Boxplots por especie
iris_df %>%
  pivot_longer(cols = -Species, names_to = "variable", values_to = "valor") %>%
  ggplot(aes(x = Species, y = valor, fill = Species)) +
  geom_boxplot(alpha = 0.7) +
  facet_wrap(~ variable, scales = "free_y", ncol = 2) +
  labs(
    title = "Distribución de características por especie",
    x = "Especie",
    y = "Valor"
  ) +
  theme_minimal() +
  theme(legend.position = "bottom")
```

### Análisis bivariado

```{r matriz-correlacion, fig.width=10, fig.height=8}
# Matriz de correlación
correlation_matrix <- iris_df %>%
  select(where(is.numeric)) %>%
  cor()

corrplot(
  correlation_matrix,
  method = "color",
  type = "upper",
  addCoef.col = "black",
  tl.col = "black",
  tl.srt = 45,
  title = "Matriz de Correlación",
  mar = c(0, 0, 2, 0)
)

cat("\nObservaciones:\n")
cat("- Petal.Length y Petal.Width tienen alta correlación (0.96)\n")
cat("- Sepal.Length también correlaciona fuerte con Petal.Length y Petal.Width\n")
```

```{r pairplot, fig.width=12, fig.height=10}
# Pair plot
ggpairs(
  iris_df,
  columns = 1:4,
  mapping = aes(color = Species, alpha = 0.6),
  upper = list(continuous = wrap("cor", size = 3)),
  lower = list(continuous = wrap("points", alpha = 0.5, size = 1)),
  diag = list(continuous = wrap("densityDiag", alpha = 0.5)),
  title = "Pair Plot del Dataset Iris"
) +
  theme_minimal()

cat("\nObservaciones del pair plot:\n")
cat("- Setosa se separa claramente del resto\n")
cat("- Versicolor y virginica tienen cierto solapamiento\n")
cat("- Petal.Length y Petal.Width son las más discriminativas\n")
```

### Detección de outliers

```{r detectar-outliers}
# Función para detectar outliers usando IQR
detectar_outliers_iqr <- function(data, column) {
  Q1 <- quantile(data[[column]], 0.25)
  Q3 <- quantile(data[[column]], 0.75)
  IQR_val <- Q3 - Q1
  lower_bound <- Q1 - 1.5 * IQR_val
  upper_bound <- Q3 + 1.5 * IQR_val
  
  outliers <- data %>%
    filter(.data[[column]] < lower_bound | .data[[column]] > upper_bound)
  
  return(outliers)
}

# Detectar outliers para cada variable numérica
cat("Detección de outliers por característica:\n\n")
numeric_cols <- names(iris_df)[sapply(iris_df, is.numeric)]

for (col in numeric_cols) {
  outliers <- detectar_outliers_iqr(iris_df, col)
  cat(col, ":", nrow(outliers), "outliers detectados\n")
}

cat("\nNota: Los outliers detectados no son necesariamente errores,\n")
cat("pueden ser variabilidad natural de los datos.\n")
```

---

## Paso 5: Modelado

Vamos a construir un modelo simple de clasificación para predecir la especie.

```{r preparar-datos}
# Dividir en train y test (80-20)
trainIndex <- createDataPartition(
  iris_df$Species,
  p = 0.8,
  list = FALSE,
  times = 1
)

train_data <- iris_df[trainIndex, ]
test_data <- iris_df[-trainIndex, ]

cat("Tamaño del conjunto de entrenamiento:", nrow(train_data), "ejemplos\n")
cat("Tamaño del conjunto de prueba:", nrow(test_data), "ejemplos\n")
```

```{r entrenar-modelo}
# Entrenar un árbol de decisión
modelo <- rpart(
  Species ~ .,
  data = train_data,
  method = "class",
  control = rpart.control(maxdepth = 3)
)

cat("Modelo entrenado exitosamente\n")
```

```{r visualizar-arbol, fig.width=12, fig.height=8}
# Visualizar el árbol de decisión
rpart.plot(
  modelo,
  main = "Árbol de Decisión - Clasificación de Iris",
  extra = 104,
  box.palette = "RdYlGn",
  shadow.col = "gray",
  nn = TRUE
)
```

---

## Paso 6: Evaluación del Modelo

```{r predicciones}
# Hacer predicciones
pred_train <- predict(modelo, train_data, type = "class")
pred_test <- predict(modelo, test_data, type = "class")

# Calcular accuracy
acc_train <- mean(pred_train == train_data$Species)
acc_test <- mean(pred_test == test_data$Species)

cat("Accuracy en entrenamiento:", sprintf("%.2f%%", acc_train * 100), "\n")
cat("Accuracy en prueba:", sprintf("%.2f%%", acc_test * 100), "\n")
```

```{r matriz-confusion}
# Matriz de confusión
cm <- confusionMatrix(pred_test, test_data$Species)
print(cm)
```

```{r visualizar-confusion, fig.width=8, fig.height=6}
# Visualizar matriz de confusión
cm_table <- as.data.frame(cm$table)

ggplot(cm_table, aes(x = Reference, y = Prediction, fill = Freq)) +
  geom_tile(color = "white") +
  geom_text(aes(label = Freq), size = 6, fontface = "bold") +
  scale_fill_gradient(low = "white", high = "steelblue") +
  labs(
    title = "Matriz de Confusión",
    x = "Valor Real",
    y = "Predicción"
  ) +
  theme_minimal() +
  theme(legend.position = "none")
```

```{r importancia-variables}
# Importancia de variables
importancia <- as.data.frame(modelo$variable.importance)
importancia$Variable <- rownames(importancia)
names(importancia)[1] <- "Importancia"
importancia <- importancia %>%
  arrange(desc(Importancia))

print("Importancia de características:")
print(importancia)
```

```{r plot-importancia, fig.width=10, fig.height=6}
# Visualizar importancia
ggplot(importancia, aes(x = reorder(Variable, Importancia), y = Importancia)) +
  geom_bar(stat = "identity", fill = "steelblue", alpha = 0.8) +
  coord_flip() +
  labs(
    title = "Importancia de Características",
    x = "Característica",
    y = "Importancia"
  ) +
  theme_minimal()
```

---

## Paso 7: Predicción con nuevos datos

```{r nueva-prediccion}
# Crear un nuevo ejemplo (valores inventados)
nueva_flor <- data.frame(
  Sepal.Length = 5.1,
  Sepal.Width = 3.5,
  Petal.Length = 1.4,
  Petal.Width = 0.2
)

# Predecir
prediccion <- predict(modelo, nueva_flor, type = "class")
probabilidades <- predict(modelo, nueva_flor, type = "prob")

cat("Nueva flor:\n")
cat("  Sepal.Length:", nueva_flor$Sepal.Length, "cm\n")
cat("  Sepal.Width: ", nueva_flor$Sepal.Width, "cm\n")
cat("  Petal.Length:", nueva_flor$Petal.Length, "cm\n")
cat("  Petal.Width: ", nueva_flor$Petal.Width, "cm\n")
cat("\nEspecie predicha:", as.character(prediccion), "\n")
cat("\nProbabilidades:\n")
for (i in 1:ncol(probabilidades)) {
  cat(" ", colnames(probabilidades)[i], ":", 
      sprintf("%.2f%%", probabilidades[1, i] * 100), "\n")
}
```

---

## Paso 8: Comunicación de Resultados

### Resumen del análisis:

1. **Dataset:** 150 flores de iris de 3 especies diferentes (50 de cada una)

2. **Características medidas:** Largo y ancho de sépalos y pétalos

3. **Hallazgos clave:**
   - El dataset está balanceado y no tiene valores faltantes
   - Petal.Length y Petal.Width tienen la mayor correlación (0.96)
   - La especie *setosa* se separa claramente del resto
   - *Versicolor* y *virginica* tienen cierto solapamiento

4. **Modelo:**
   - Árbol de decisión con profundidad máxima de 3
   - Accuracy en test: ~97%
   - Las características más importantes son Petal.Width y Petal.Length

5. **Conclusión:**
   - Es posible clasificar especies de iris con alta precisión usando medidas simples
   - Un modelo simple (árbol de decisión poco profundo) es suficiente
   - Las dimensiones de los pétalos son más informativas que las de los sépalos

---

## Ejercicios Propuestos

1. **Experimentar con otros modelos:**
   - Probar con `randomForest` del paquete `randomForest`
   - Probar con `knn3` de `caret`
   - Comparar los resultados

2. **Análisis de dos especies:**
   - Filtrar el dataset para incluir solo *versicolor* y *virginica*
   - Entrenar un modelo solo con estas dos especies
   - ¿Mejora o empeora el accuracy?

3. **Validación cruzada:**
   - Usar `trainControl` de `caret` para hacer validación cruzada
   - Comparar resultados con el split simple train/test

4. **Feature engineering:**
   - Crear nuevas variables (ej: ratio Petal.Length/Petal.Width)
   - Entrenar modelo con estas nuevas variables
   - ¿Mejora el modelo?

5. **Exportar resultados:**
   - Guardar el modelo entrenado con `saveRDS()`
   - Generar un reporte HTML con este R Markdown
   - Subir a GitHub

---

## Buenas Prácticas Aplicadas en este Notebook

✓ **Código organizado:** Dividido en chunks con títulos claros

✓ **Semilla fijada:** `set.seed(42)` para reproducibilidad

✓ **Comentarios útiles:** Explican el por qué, no solo el qué

✓ **Visualizaciones claras:** Con títulos, etiquetas y temas consistentes

✓ **Uso de tidyverse:** Código claro y legible con pipes (`%>%`)

✓ **Nombres descriptivos:** Variables con nombres significativos

✓ **Verificaciones:** Chequeo de valores faltantes, duplicados, dimensiones

✓ **Interpretación:** Conclusiones escritas en lenguaje natural

---

## Próximos Pasos

1. **Renderizar este R Markdown a HTML:**
   ```{r render-html, eval=FALSE}
   rmarkdown::render("U0_clases1y2_practica_R.Rmd")
   ```

2. **Subir este archivo a tu repositorio de GitHub**

3. **Completar los ejercicios propuestos**

4. **Experimentar con el código**

5. **Prepararse para la Unidad 1:** Obtención y preparación de datos

**¡Felicitaciones por completar tu primer análisis de datos en R!**
