---
title: "MAD1 - Unidad 5: Predicción y Comunicación de Resultados"
subtitle: "Práctica en R"
author: "Métodos de Análisis de Datos 1 - UNS"
date: "Primer Semestre 2026"
output:
  html_document:
    toc: true
    toc_float: true
    theme: cosmo
    highlight: tango
---

```{r setup, include=FALSE}
knitr::opts_chunk$set(echo = TRUE, warning = FALSE, message = FALSE)
```

# Paquetes necesarios

```{r}
# Instalar si es necesario
# install.packages(c("DALEX", "iml", "pdp", "vip"))

library(caret)      # Modelado
library(randomForest)
library(DALEX)      # Interpretabilidad
library(iml)        # LIME
library(pdp)        # Partial Dependence Plots
library(vip)        # Variable Importance Plots
```

---

# 1. Serialización de Modelos

## Entrenar modelo de ejemplo

```{r}
data(iris)
set.seed(42)

# Dividir datos
trainIndex <- createDataPartition(iris$Species, p=0.8, list=FALSE)
train <- iris[trainIndex, ]
test <- iris[-trainIndex, ]

# Entrenar Random Forest
modelo <- randomForest(Species ~ ., data=train, ntree=100)
```

## Guardar modelo con saveRDS

```{r}
# Guardar
saveRDS(modelo, "modelo_iris.rds")

# Cargar
modelo_cargado <- readRDS("modelo_iris.rds")

# Verificar
pred_original <- predict(modelo, test)
pred_cargado <- predict(modelo_cargado, test)
identical(pred_original, pred_cargado)
```

## Guardar pipeline completo

```{r}
# Crear lista con modelo y metadata
pipeline <- list(
  modelo = modelo,
  features = colnames(train)[1:4],
  version = "1.0.0",
  fecha = Sys.Date(),
  accuracy = mean(predict(modelo, test) == test$Species)
)

# Guardar
saveRDS(pipeline, "pipeline_iris.rds")

# Cargar y usar
pipeline_cargado <- readRDS("pipeline_iris.rds")
cat("Versión:", pipeline_cargado$version, "\n")
cat("Accuracy:", pipeline_cargado$accuracy, "\n")
```

---

# 2. Interpretabilidad con DALEX

## Crear explainer

```{r}
# Preparar datos numéricos para DALEX
X_test <- test[, 1:4]
y_test <- test$Species

# Crear explainer
explainer <- DALEX::explain(
  model = modelo,
  data = X_test,
  y = as.numeric(y_test),
  label = "Random Forest"
)
```

## Feature Importance

```{r}
# Permutation importance
imp <- model_parts(explainer)
plot(imp)
```

## Partial Dependence Plots

```{r}
# PDP para una variable
pdp_sepal <- model_profile(explainer, variables = "Sepal.Length")
plot(pdp_sepal)

# PDP para múltiples variables
pdp_all <- model_profile(explainer, 
                         variables = c("Sepal.Length", "Petal.Length"))
plot(pdp_all)
```

## SHAP-like con Break Down

```{r}
# Explicar una predicción individual (primera observación de test)
bd <- predict_parts(explainer, new_observation = X_test[1, ])
plot(bd)
```

---

# 3. LIME con paquete iml

```{r}
# Crear predictor para iml
predictor <- Predictor$new(
  model = modelo,
  data = X_test,
  y = as.numeric(y_test)
)

# LIME para una instancia
lime_exp <- LocalModel$new(
  predictor,
  x.interest = X_test[1, ],
  k = 4  # Número de features
)

# Visualizar
plot(lime_exp)
```

---

# 4. Variable Importance con vip

```{r}
# Variable importance estándar
vip(modelo, num_features = 4)

# Permutation importance
set.seed(42)
vip(modelo, method = "permute", 
    train = train[, 1:4], 
    target = train$Species,
    metric = "accuracy",
    num_features = 4)
```

---

# 5. Partial Dependence Plots con pdp

```{r}
# PDP individual
pdp_obj <- partial(modelo, pred.var = "Petal.Length", 
                   train = train, prob = TRUE)
plotPartial(pdp_obj)

# PDP con dos variables (interacción)
pdp_int <- partial(modelo, 
                   pred.var = c("Petal.Length", "Petal.Width"),
                   train = train)
plotPartial(pdp_int, levelplot = TRUE)
```

---

# 6. R Markdown: Este Documento

Este mismo documento es un ejemplo de R Markdown. Algunos tips:

## Opciones de chunks útiles

```{r ejemplo-opciones, eval=FALSE}
# echo=FALSE: no mostrar código
# eval=FALSE: mostrar código pero no ejecutar
# include=FALSE: ejecutar pero no mostrar nada
# fig.width=10, fig.height=6: tamaño de gráficos
# cache=TRUE: cachear resultados (útil si cálculos lentos)
```

## Renderizar desde R

```{r renderizar, eval=FALSE}
# Renderizar a HTML
rmarkdown::render("U5_practica_R.Rmd")

# Renderizar a PDF (requiere LaTeX)
rmarkdown::render("U5_practica_R.Rmd", output_format = "pdf_document")

# Renderizar con parámetros
rmarkdown::render("U5_practica_R.Rmd", 
                  params = list(dataset = "otro_dataset.csv"))
```

## Reportes parametrizados

Para crear reportes automatizables, agregar en el encabezado YAML:

```
---
title: "Reporte Automático"
params:
  region: "Norte"
  año: 2026
---
```

Luego usar: `` `r params$region` `` en el texto.

---

# 7. Control de Versiones con Git

**Comandos básicos desde terminal:**

```bash
# Inicializar repositorio
git init

# Ver estado
git status

# Agregar archivos
git add U5_practica_R.Rmd

# Commit
git commit -m "Agregar notebook U5"

# Subir a remoto
git push origin main
```

**Desde RStudio:**
- Tools → Version Control → Project Setup
- Usar panel Git integrado

---

# 8. Gestión de Dependencias con renv

```{r renv-ejemplo, eval=FALSE}
# Inicializar proyecto con renv
renv::init()

# Snapshot (guardar estado actual de paquetes)
renv::snapshot()

# Restore (reinstalar desde snapshot)
renv::restore()

# Actualizar un paquete específico
renv::install("ggplot2@3.4.0")
```

El archivo `renv.lock` guarda las versiones exactas de todos los paquetes.

---

# 9. Ejemplo: Reporte Completo de Modelo

```{r reporte-completo}
# 1. Entrenar modelo
modelo_final <- randomForest(Species ~ ., data=train, ntree=200)

# 2. Evaluar
pred <- predict(modelo_final, test)
accuracy <- mean(pred == test$Species)
conf_matrix <- table(Predicted=pred, Actual=test$Species)

cat("## Resultados del Modelo\n\n")
cat("**Accuracy:**", round(accuracy, 3), "\n\n")
cat("**Matriz de Confusión:**\n")
print(conf_matrix)

# 3. Interpretabilidad
explainer_final <- DALEX::explain(modelo_final, 
                                   data=X_test, 
                                   y=as.numeric(y_test),
                                   label="RF Final")

imp_final <- model_parts(explainer_final)
cat("\n**Feature Importance:**\n")
plot(imp_final)

# 4. Serializar
pipeline_final <- list(
  modelo = modelo_final,
  accuracy = accuracy,
  conf_matrix = conf_matrix,
  version = "2.0.0",
  fecha = Sys.Date()
)
saveRDS(pipeline_final, "pipeline_final.rds")

cat("\n**Modelo guardado en:** pipeline_final.rds\n")
```

---

# 10. Consideraciones Éticas

## Análisis de Fairness

```{r fairness-ejemplo, eval=FALSE}
# Ejemplo: evaluar modelo por subgrupo

# Supongamos que tenemos una variable sensible (e.g., género)
# datos$genero <- factor(...)

# Evaluar accuracy por subgrupo
for (grupo in levels(datos$genero)) {
  subset_datos <- datos[datos$genero == grupo, ]
  pred_grupo <- predict(modelo, subset_datos)
  acc_grupo <- mean(pred_grupo == subset_datos$target)
  cat("Accuracy para", grupo, ":", acc_grupo, "\n")
}

# Si hay diferencias grandes, investigar:
# - ¿Datos balanceados por grupo?
# - ¿Features sesgadas?
# - ¿Necesitamos ajustar umbrales por grupo?
```

## Documentación de Limitaciones

Siempre documentar:
- Supuestos del modelo
- Limitaciones de los datos
- Casos en los que el modelo NO debe usarse
- Margen de error e incertidumbre
- Sesgos conocidos

---

# Notas Finales

**Flujo de trabajo recomendado:**

1. Entrenar y validar modelo
2. Serializar con metadata
3. Interpretar decisiones (SHAP, LIME, PDP)
4. Documentar en R Markdown
5. Versionado con Git + renv
6. Auditar fairness y sesgos
7. Comunicar resultados apropiadamente

**Recursos adicionales:**

- DALEX: https://modeloriented.github.io/DALEX/
- iml: https://christophm.github.io/iml/
- R Markdown: https://rmarkdown.rstudio.com/
- renv: https://rstudio.github.io/renv/
