---
title: "U3 Parte 1: Regresión Lineal Simple"
subtitle: "Clases 14-15 | Métodos de Análisis de Datos 1"
author: "Universidad Nacional del Sur"
date: "Primer Semestre 2026"
output:
  html_document:
    toc: true
    toc_float: true
    code_folding: show
    theme: cosmo
---

```{r setup, include=FALSE}
knitr::opts_chunk$set(echo = TRUE, warning = FALSE, message = FALSE, 
                      fig.width = 10, fig.height = 6)
```

# Introducción

Este notebook cubre:
- Regresión lineal simple
- Estimación por MCO
- Inferencia (tests, IC)
- Predicción

```{r librerias}
library(tidyverse)
library(ggplot2)
set.seed(42)
```

# 1. Datos y Visualización

```{r datos}
set.seed(123)
n <- 50
datos <- data.frame(
  horas = runif(n, 1, 10)
) %>%
  mutate(calificacion = 40 + 5*horas + rnorm(n, 0, 5))

head(datos)
```

```{r viz}
ggplot(datos, aes(x = horas, y = calificacion)) +
  geom_point(alpha = 0.6, size = 3) +
  labs(title = "Horas de Estudio vs Calificación",
       x = "Horas", y = "Calificación") +
  theme_minimal()
```

# 2. Modelo de Regresión

```{r modelo}
modelo <- lm(calificacion ~ horas, data = datos)
summary(modelo)
```

## Componentes clave

```{r componentes}
cat("Intercepto:", coef(modelo)[1], "\n")
cat("Pendiente:", coef(modelo)[2], "\n")
cat("R²:", summary(modelo)$r.squared, "\n")
cat("R² ajustado:", summary(modelo)$adj.r.squared, "\n")
cat("AIC:", AIC(modelo), "\n")
cat("BIC:", BIC(modelo), "\n")
```

## Visualizar ajuste

```{r ajuste}
ggplot(datos, aes(x = horas, y = calificacion)) +
  geom_point(alpha = 0.6, size = 3) +
  geom_smooth(method = "lm", se = TRUE, color = "red") +
  labs(title = "Regresión Lineal Simple") +
  theme_minimal()
```

# 3. Inferencia

## Intervalos de confianza

```{r ic_coef}
confint(modelo, level = 0.95)
```

## ANOVA del modelo

```{r anova}
anova(modelo)
```

# 4. Predicción

```{r prediccion}
nuevos <- data.frame(horas = c(3, 5, 7))

# Puntual
predict(modelo, nuevos)

# IC para la media
predict(modelo, nuevos, interval = "confidence")

# Intervalo de predicción
predict(modelo, nuevos, interval = "prediction")
```

```{r viz_pred}
x_seq <- seq(1, 10, length.out = 100)
pred_conf <- predict(modelo, data.frame(horas = x_seq), interval = "confidence")
pred_pred <- predict(modelo, data.frame(horas = x_seq), interval = "prediction")

datos_pred <- data.frame(
  horas = x_seq,
  fit = pred_conf[, "fit"],
  conf_lwr = pred_conf[, "lwr"],
  conf_upr = pred_conf[, "upr"],
  pred_lwr = pred_pred[, "lwr"],
  pred_upr = pred_pred[, "upr"]
)

ggplot(datos, aes(x = horas, y = calificacion)) +
  geom_point(alpha = 0.6) +
  geom_line(data = datos_pred, aes(y = fit), color = "blue", linewidth = 1) +
  geom_ribbon(data = datos_pred, aes(ymin = conf_lwr, ymax = conf_upr), 
              alpha = 0.3, fill = "blue") +
  geom_ribbon(data = datos_pred, aes(ymin = pred_lwr, ymax = pred_upr), 
              alpha = 0.2, fill = "red") +
  labs(title = "Intervalos de Confianza y Predicción") +
  theme_minimal()
```

# Ejercicios

1. Ajustar un modelo con otros datos
2. Interpretar coeficientes
3. Calcular predicciones manualmente
4. Comparar IC vs IP
